【裁判字號】    92,台上,735
【裁判日期】    920411
【裁判案由】    給付資遣費等
【裁判全文】
最高法院民事判決                                九十二年度台上字第七三五號
    上  訴  人  貿光有限公司
    法定代理人  林柏均
    訴訟代理人  黃昆彬律師
                陳清華律師
    被 上訴 人  乙○○
                丙○○
                甲○○
    共      同
    訴訟代理人  張
右當事人間請求給付資遣費等事件，上訴人對於中華民國八十九年十二月二十八日台
灣高等法院花蓮分院第二審判決（八十九年度勞上字第一一四號），提起上訴，關於
延長工作時間之加班費及例假日、休假日之工資部分，本院判決如左：
    主  文
原判決關於駁回上訴人就命其給付被上訴人延長工作時間之加班費及例假日、休假日
之工資（詳如附表）本息部分之上訴暨該訴訟費用部分廢棄，發回台灣高等法院花蓮
分院。
    理  由
本件被上訴人主張：被上訴人丙○○、乙○○、甲○○分別自民國六十七年十二月十
日、七十八年六月二十八日、八十年四月十日起任職上訴人公司，伊等任職期間，全
年無休，非但無特別休假，甚且於休假日、例假日仍需上班，或超過正常工作時間加
班。因上訴人違反勞動契約，損害伊等權益，伊等乃逕行終止勞動契約。而伊等於任
職期間所領得之加班費低於勞動基準法之標準，上訴人應給付低於法定標準之差額，
上訴人應給付伊等如附表所示之延長工作時間之加班費及例假日、休假日之工資等情
，求為命上訴人分別給付伊等如附表所示之金額，並加計法定遲延利息（被上訴人另
請求上訴人應給付資遣費及無特別休假之工資。資遣費部分經第一審駁回，被上訴人
於原審為附帶上訴，經原審駁回其附帶上訴，未據其聲明不服。特別休假工資部分，
第一審、原審均為被上訴人勝訴之判決，上訴人上訴，因不合法，此部分另以裁定駁
回上訴）。
上訴人則以：被上訴人加班之時數，應由被上訴人自行證明，且由於被上訴人之工作
性質特殊，雙方就加班時數另約定：上半夜每次新台幣（下同）五百元，小全夜每次
八百元，全夜每次一千五百元，不再依勞動基準法計算加班費，伊已如數支付等語，
資為抗辯。
原審就如附表所示之金額部分之本息，維持第一審所為上訴人敗訴之判決，駁回其上
訴，無非以：被上訴人主張多年來上訴人未依勞動基準法之規定發給加班費及例假日
、休假日之工資，而有損害被上訴人之權益等情，上訴人並不爭執其未依勞動基準法
第二十四條各款、第三十九條之規定發給加班費，堪認上訴人就上述各項加班工資之
給付，確已違反法令，致損害被上訴人之權益，被上訴人自得依勞動基準法第十四條
第一項第六款之規定，不經預告終止契約。次按勞動基準法第二十四條明定：雇主延
長勞工工作時間者，其延長工作時間之工資依左列標準加給之：一延長工作時間在二
小時以內者，按平日每小時工資額加給三分之一以上。二再延長工作時間在二小時以
內者，按平日每小時工資額加給三分之二以上。三依第三十二條第三項規定，延長工
作時間者，按平日每小時工資額加倍發給之。查勞動基準法所規定之勞動條件，係屬
最低標準之法定勞動條件，此觀該法第一條第二項之規定自明。又加班費係屬延長工
作時間之工資，屬工資之性質。雇主與勞工就工資所為特約，如較該法所定條件對勞
工更有利者，自應從其約定；否則，即應依據勞動基準法計算各種工資之數額。被上
訴人乙○○、丙○○、甲○○主張其於離職前五年，於夜間加班，只領取上訴人規定
之半夜工（晚上六點至九點三十分）五百元、小全夜（晚上九點三十分至十二點）六
百元、全夜工（晚上六點至翌日早上六點）一千五百元之加班費，上訴人給付加班費
之數額不符勞動基準法之規定，分別請求補發差額三十七萬一千六百二十八元、三十
一萬五千四百六十元、十八萬三千六百三十元等語。上訴人對於被上訴人主張之加班
費之金額並不爭執，惟辯稱加班是用統包的方式，與一般的加班不一樣，船務與報關
，通常是每月中之數日是船期較為忙碌，其餘時間則十分空閒云云。惟查，勞動基準
法所規定之加班費給付標準係屬最低標準之法定勞動條件，被上訴人加班時所從事者
，與其正常工作時間所從事之工作相同，上訴人給付員工之加班費應不得低於勞動基
準法第二十四條所定之標準，其所稱採協議後統包方式云云，縱屬實情，亦違反該法
第一條第二項之規定，而不可採。又被上訴人並未保有加班紀錄，經命上訴人提出，
雖以其依勞動基準法第三十條第三項規定僅須保存一年為辯，惟此並非正當理由，其
拒絕提出此等資料，依民事訴訟法第三百四十二條、第三百四十五條之規定，即應推
定被上訴人主張之加班時數為真正。從而被上訴人請求上訴人補發延長工作時間之加
班費差額，應予准許。再按勞動基準法第三十六條規定：勞工每七日中至少應有一日
之休息，作為例假。同法第三十七條規定：紀念日、勞動節日及其他由中央主管機關
規定應放假之日，均應休假。同法第三十九條再規定：第三十六條所定之例假、第三
十七條所定之休假及第三十八條所定之特別休假，工資應由雇主照給。雇主經徵得勞
工同意於休假日工作者，工資應加倍發給。因季節性關係有趕工必要，經勞工或工會
同意照常工作者，亦同。被上訴人乙○○、丙○○、甲○○主張其等例假日及休假日
之加班，祇領取五百元之加班費，請求上訴人分別補發其離職前五年之例假日、休假
日之加班費差額十五萬六千二百七十六元、十萬四千三百五十元、九萬九千零六十七
元，亦為有理由，應予准許等詞，為其判斷之基礎。
惟按民事訴訟法第三百四十二條第一項固規定：聲明書證，係使用他造所執之文書者
，應聲請法院命他造提出，惟同條第二項明定：前項聲請，應表明下列各款事項：一
應命其提出之文書。二依該文書應證之事實。三文書之內容。查被上訴人於第一審雖
曾向法院聲請命上訴人提出本件有關上訴人有發加班費予被上訴人之資料，惟被上訴
人僅泛稱聲請法院命上訴人提出相關資料以供被上訴人查證等語（見第一審八十八年
度勞訴字第二號卷第一二四頁、第一二五頁），並未依民事訴訟法第三百四十二條第
二項規定具體明確表明上訴人所應提出之文書及內容，原審及第一審未命被上訴人依
上開規定表明，即以上訴人無正當理由拒絕提出此等資料，依民事訴訟法第三百四十
五條規定推定被上訴人主張之加班時數為真正，而為上訴人此部分不利之論斷，於法
已有可議。次查上訴人於原審主張：上訴人所從事者乃船務代理及受託辦理進出口貨
物報關納稅業務，營業性質係代客戶辦理船舶進出港口及貨物裝卸、報關之手續，此
等手續均須於正常上班時間內向港務局、海關等機關辦理，至下班後或例、休假日要
求員工到場，僅係到場監督船隻、貨物有無按所申請之時間進出港及裝卸貨物，或臨
時有特殊狀況時出面聯絡處理，與其正常工作時間所從事者迥不相同。被上訴人「加
班」之工作內容與雙方勞動契約之勞務給付內容不同。且內政部七十四年十二月五日
（七十四）台內勞字第三五七九七二號函謂值日（夜）「係指勞工應事業單位要求，
於工作時間以外，從事非勞動契約約定之工作，如收轉急要文件、接聽電話、巡察事
業場所及緊急事故之通知、聯繫或處理等工作而言。」又謂「值日（夜）津貼應由勞
雇雙方議定，並應遵守同工同酬之原則」，本案被上訴人所稱「加班」僅係到場監督
船隻、貨物有無按所申請之時間進出港及裝卸貨物，或臨時有特殊狀況時出面聯絡處
理，應符合前揭函所稱「巡察事業場所及緊急事故之通知、聯繫或處理等工作」，其
屬值日（夜）性質當無疑義；又兩造就例假日、休假日之值日工資約定為每日五百元
，值夜則約定下午六時至九時半五百元（上半夜班）、九時半至十二時八百元（小全
夜班）、跨夜每次一千五百元（全夜班），此為勞雇雙方按同工同酬原則所議定，多
年來被上訴人亦依約領取，徵之內政部前開函釋自有所據等語（見原審卷第九二頁、
第一０四頁、第一六一頁、第一七一頁）。此攸關被上訴人是否得請求補領加班費或
工資之判斷，屬重要之防禦方法，原審未說明何以不足採取之理由，逕認定被上訴人
加班所從事者與其正常工作時間所從事之工作相同，與值夜、值班不同，而為上訴人
此部分敗訴之判決，亦有判決不備理由之違法。上訴論旨，執以指摘原判決此部分不
當，求予廢棄，非無理由。
據上論結，本件上訴為有理由。依民事訴訟法第四百七十七條第一項、第四百七十八
條第一項，判決如主文。
中      華      民      國    九十二    年      四      月     十一     日
                              最高法院民事第六庭
                                  審判長法官  吳  正  一
                                        法官  劉  福  來
                                        法官  鄭  玉  山
                                        法官  黃  義  豐
                                        法官  徐  璧  湖
      右正本證明與原本無異
                                              書  記  官
中      華      民      國    九十二    年      四      月    二十九    日
                                                                       Ｋ
附表：
┌─────────┬────────┬────────┬───────┐
│請 求 人          │                │                │              │
│請求金額          │  乙  ○  ○    │  丙  ○  ○    │  甲  ○  ○  │
│請求事由          │                │                │              │
├─────────┼────────┼────────┼───────┤
│延長工作時間加班費│   371628 元    │   315460 元    │   183630 元  │
├─────────┼────────┼────────┼───────┤
│例假日、休假日工資│   156276 元    │   104350 元    │    99067 元  │


司法院資訊處製作；財團法人民間司法改革基金會備份。
